臺灣高雄地方法院刑事判決　　　　　　　94年度訴字第1412號
公　訴　人　台灣高雄地方法院檢察署檢察官
被　　　告　甲○○
選任辯護人　徐豐明　律師
上列被告因貪污治罪條例案件，經檢察官提起公訴（93年度偵字
第18691 號），本院判決如下：
    主  文
甲○○依據法令從事公務之人員，連續利用職務上之機會，詐取
財物，處有期徒刑貳年，褫奪公權參年，緩刑伍年。
    事  實
一、甲○○自民國（下同）64年6 月起，任職於高雄市公共汽車
    管理處，於91年底調任高雄市前鎮輪渡站船服務員，職司監
    督乘客將乘船費投入設於岸邊之投幣機及引導乘客、貨（客
    ）車登輪等工作，為依法令從事公務之人員，明知依高雄市
    公共汽車管理處之規定，乘客應將乘船費投入投幣機，渡船
    服務員無權收取前開費用，詎其竟意圖為自己不法之所有，
    基於詐取財物之概括犯意，利用擔任渡船服務員監督乘客投
    幣，而乘客不知應將渡船費投入投幣機之職務上機會，伸手
    向乘客收取渡船費用，使乘客誤認其有權收取渡船費用而交
    付財物（收費標準小型車收費每輛新台幣（下同）50元、全
    票每人10元、孩童每人5 元），先於93年5 月2 日上午9 時
    許，乘客曾思龍駕駛JZ -5233號自用小客車，夥同友人羅永
    發駕駛車號LG-8488 號自用小客車、魏強森駕駛車號A3-482
    8 號自小客車，搭載6 位成人、4 位小孩乘客渡輪時，趨前
    以左手向曾思龍示意收取渡船費230 元，並示意乘客上船後
    ，轉身隨即舉起右手作佯作投幣狀，實則未將該筆費用投入
    ，事後再俟機將該款項藏放在輪渡站旁之三角公園涼亭鐵架
    空隙內，嗣下班後再行取用；復於同日上午10時許，乘客洪
    大為夥同友人駕駛車號7K-1612 、5C-3289 號2 部車輛，搭
    載6 位成人4 位小孩搭乘渡輪，甲○○亦循上開方式自洪大
    為手中取得渡船費180 元後自行花用。嗣因上情為高雄市公
    共汽車管理處政風室人員會同法務部調查局高雄市調查處人
    員前往埋伏蒐證錄影查獲。
二、案經法務部調查局高雄市調查處移送台灣高雄地方法院檢察
    署檢察官偵查起訴。
    理  由
壹、程序部分：茲就認定本案犯罪事實所憑證據之證據能力分述
    如下：
一、按被告以外之人於審判外之言詞或書面陳述，除法律有規定
    者外，不得作為證據；再被告以外之人於審判外向法官所為
    之陳述，得為證據；又被告以外之人於審判外之陳述，雖不
    符刑事訴訟法第159 條之1 至第159 條之4 之規定，而經當
    事人於審判程序同意作為證據，法院審酌該言詞陳述或書面
    陳述作成時之情況，認為適當者，亦得為證據；另當事人、
    代理人或辯護人於法院調查證據時，知有第159 條第1 項不
    得為證據之情形，而未於言詞辯論終結前聲明異議者，視為
    有前項之同意，刑事訴訟法第159 條第1 項、第159 條之2
    、第159 條之5 第1 項、第2 項分別定有明文。查：
(一)、證人洪大為、曾思龍於法務部調查局高雄市調查處調查時所
    為之陳述：前開證人於法務部調查局高雄市調查處所為之陳
    述雖係證人於審判期日外所為之陳述，屬於傳聞證據，且不
    合於刑事訴訟法第159 條之1 至之4 所示情形，然經公訴人
    、被告及辯護人於本院審理程序同意做為證據，且本院審酌
    上開陳述係調查員依法詢問後忠實記錄，其作成之形式並無
    瑕疵，且與待證事實具有關聯性等情況，認為適當，應認依
    刑事訴訟法第159 條之5 第1 項之規定，有證據能力。
(二)、高雄市公共汽車管理處94年6 月20日編號高車政字第2709號
    函及該函所附收據：該函雖為被告以外之人於審判外之陳述
    ，屬於傳聞證據，且非被告以外之人於審判外向法官、於偵
    查中向檢察官或於檢察事務官、司法警察官或司法警察調查
    中所為之陳述，且係針對個案而制作，亦非與刑事訴訟法第
    159 條之4 所示文書，惟因檢察官、被告、辯護人於審判程
    序均同意以上開書面陳述作為證據，本院審酌前開書面陳述
    之證據取得過程並無瑕疵、與待證事實具有關聯性等情況，
    認為適當，應認依刑事訴訟法第159 條之5 第1 項之規定，
    得為證據，而有證據能力。
二、按傳聞法則乃對於被告以外之人於審判外之言詞或書面陳述
    ，亦即針對被告以外之人於審判外以言詞或書面所為之供述
    證據而為之規範。卷附之錄影帶1 捲、翻拍自該錄影帶之照
    片10幀、被告指認其藏放贓款地點之照片10幀，乃以科學、
    機械之方式，對於當時狀況所為忠實且正確之記錄，性質上
    並非供述證據，並無刑事訴訟法第159 條第1 項規定之適用
    ，附此敘明。
貳、實體方面：
一、訊據被告甲○○對於前開犯罪事實坦承不諱，核與證人即乘
    客洪大為、曾思龍於法務部調查局高雄市調查處接受調查時
    證述之情節相符，並有現場蒐證錄影帶及錄影帶翻拍畫面10
    幀可資為證。又案發之日甲○○以左手收取白色車（即曾思
    龍所駕駛車輛）內乘客之錢後轉身往回走，再以右手作勢投
    錢入投幣箱，左手再插入自己口袋，另以左手向車號7K-161
    2 號銀色車之乘客收費，再以右手作勢投幣等情，業經檢察
    官當庭勘驗前開現場搜證錄影帶屬實，有偵查卷所附勘驗筆
    錄1 紙可憑（見93年度偵字第18691 號偵查卷第63頁），是
    被告前開自白與事實相符，堪予採信，其確實於前揭時、地
    ，向乘客收與渡船費，佯裝投幣而將收取之款項供己花用之
    事實，堪予認定。
二、又被告自64年6 月起，任職於高雄市公共汽車管理處，於91
    年底調任高雄市前鎮輪渡站船服務員，職司監督乘客將乘船
    費投入設於岸邊之投幣機及引導乘客、貨（客）車登輪等工
    作之事實，有卷附高雄市公共汽車管理處94年6 月20日高車
    政字第2709號函可憑，是被告為依法令從事公務之人員，且
    其職務內容並不包含收取渡船費在內。被告伸手取得渡船費
    之後，還佯作投幣之動作，確足使乘客誤信其有收取渡船費
    之權限，並足使乘客認自己所繳交之款項確將透過被告投入
    高雄市公共汽車管理處所設置之投幣箱。又其明知自己並無
    收取渡船費用之權限，經乘客洪大為及曾思龍詢問，非但未
    告知其等應直接將渡船費投入投幣箱，甚而伸手取款，再伺
    機將收取之款項供己花用，其自始即無意將收取之款項投入
    投幣箱，而具不法所有之意圖甚明。核其所為，係犯貪污治
    罪條例第5 條第1 項第2 款之利用職務上機會詐取財物罪。
    被告並無向乘客收取度船費之權限，其向乘客取得渡船費用
    之時，亦難認高雄市公共汽車管理處已間接佔有該等款項，
    又被告並未將所收取之款項投入投幣箱，是該等款項未曾歸
    屬於高雄市公共汽車管理處，亦難認係公有財物，公訴人於
    起訴法條中記載被告所犯法條為貪污治罪條例第4 條第1項
    第1 款之侵占公有財物罪，尚有未洽。然因被告之不法所有
    意圖及其對於乘客施用詐術行為，業經檢察官於起訴事實中
    記載明確，應認被告利用職務上機會詐取財物之事實與檢察
    官認被告涉犯侵占公有財物之事實為同一，本院自得變更起
    訴法條為判決。被告先後2 次所為詐取財物犯行，時間緊接
    ，犯罪構成要件相同，顯係出於概括之犯意為之，為連續犯
    ，爰依刑法第56條之規定以一罪論，並加重其刑。又被告為
    前開犯行實際所得僅410 元，所圖得財物顯在50000 元以下
    ，應依貪污治罪條例第12條第1 項減輕其刑。
三、爰審酌被告未顧及其身為渡船服務員，本應盡力為乘客服務
    提供適當之服務，竟利用職務上機會向乘客詐取財物，實屬
    非是，惟其犯罪情節尚非重大，僅為2 次犯行，犯罪所得僅
    有410 元，且於本院審理期間之94年5 月25日，業將所得財
    物繳回高雄市公共汽車管理處，有該處前開回函所附收據1
    紙在卷可稽，尚有悔意，而其本身罹患有糖尿病、高血壓、
    腰椎滑脫合併神經壓迫等疾病，而其妻蔡秀花亦於94年1 月
    間因脛骨粉碎性骨折接受手術，需使用護膝及支架，以致行
    動不便等情，有卷附阮綜合醫院診斷證明書2 紙可憑，縱量
    處法定最低刑度之有期徒刑7 年，仍嫌過重，本案尚屬情輕
    法重，被告犯罪之情狀客觀上尚不無可憫恕之處，爰依刑法
    第59條之規定，減輕其刑，並依法先加後遞減之。爰審酌被
    告犯罪動機目的、犯罪手段尚非惡劣、犯罪所生之危險損失
    非鉅、犯後坦承犯行且已繳回犯罪所得，其犯罪後之態度良
    好等一切情狀，量處如主文所示之刑，並依法對被告宣告褫
    奪公權3 年。又被告前未曾受有期徒刑以上刑之宣告，此有
    臺灣高等法院被告前案紀錄表附卷可稽，且其已將所得財物
    繳回，已如前述，犯後尚稱悔悟，其因一時失慮，致罹刑典
    ，諒經此偵審科刑宣告之教訓，當已足資促使其有所警惕而
    無再犯之虞，本院認前所宣告之刑，以暫不執行為適當，爰
    依刑法第74條第1 款之規定，併予宣告緩刑5 年，以啟自新
    。另被告所得財物既已繳回，爰不再為追繳發還之諭知，附
    此說明。
四、公訴意旨雖認被告自93年1 月間起，另有多次向乘客收取渡
    船費並據為己有之犯行，先後共計取得約10000 餘元。然按
    犯罪事實應依證據認定之，無證據不得認定犯罪事實；不能
    證明被告犯罪者，應諭知無罪之判決，刑事訴訟法第154 條
    第2 項、第301 條第1 項分別定有明文。又被告或共犯之自
    白，不得作為有罪判決之唯一證據，仍應調查其他必要之證
    據，以察其是否與事實相符，刑事訴訟法第156 條第2 項亦
    定有明文。本件公訴人認被告除前開有罪部分外，另有他項
    詐取財物之犯行，無非係以被告於偵查中之自白為其唯一之
    依據，此外，卷內並無其餘證據足資證明被告確有該等犯行
    ，然被告之自白不得為認定犯罪事實之唯一依據，揆諸首揭
    法律之規定，本應就被告此部分被訴事實為無罪之諭知，然
    因公訴人認此部分事實若成立犯罪，與前開業經起訴有罪之
    部分，有連續犯之裁判上一罪關係，故不另為為罪之諭知，
    亦附此敘明。
據上論斷，刑事訴訟法第299 條第1 項前段、第300 條，貪污治
罪條例第5 條第1 項第2 款、第12條第1 項、第17條，刑法第11
條、第56條、第59條、第37條第2 項、第74條第1 款，判決如主
文。
本案經檢察官乙○○到庭執行職務。
中　　華　　民　　國　　94　　年　　8 　　月　　26　　日
                  刑事第七庭    審判長    法  官  孫啟強
                                          法  官  張茹棻
                                          法　官  卓立婷
以上正本證明與原本無異。
如不服本判決，應於判決送達後10日內，向本院提出上訴狀。
中　　華　　民　　國　　94　　年　　8 　　月　　26　　日
                                          書記官  李春慧
附錄本件論罪法條全文：
貪污治罪條例第5條
有下列行為之一者，處 7 年以上有期徒刑，得併科新台幣 6 千
萬元以下罰金：
一  意圖得利，擅提或截留公款或違背法令收募稅捐或公債者。
二  利用職務上之機會，詐取財物者。
三  對於職務上之行為，要求、期約或收受賄賂或其他不正利益者。
前項第 1 款及第 2 款之未遂犯罰之。
